最　高　行　政　法　院　判　決　　　　　　　　　九十三年度判字第一○五○號
　　上　訴　人　甲○○
　　訴訟代理人　陳培賞
　　被 上訴 人　財政部高雄市國稅局
　　代　表　人　邱政茂
右當事人間因綜合所得稅事件，上訴人對於中華民國九十二年五月八日高雄高等行政
法院九十一年度訴字第二一五號判決，提起上訴。本院判決如左：
　　主  文
上訴駁回。
上訴審訴訟費用由上訴人負擔。
　　理  由
一、本件上訴人在原審起訴主張：(一)上訴人八十八年度綜合所得稅結算申報，列報其
    所有坐落高雄市前金區○○○路二十號一樓房屋出租予安泰商業銀行，約定出租
    期間自民國八十五年元月一日起至九十年十二月三十一日止，每月租金新臺幣（
    下同）二五○、○○○元（並得依前一年之租金為基準按上年度台灣省消費者物
    價指數調整租金），押金七五○、○○○元。上訴人當年度申報租賃收入三、○
    七二、一二○元，另同址八樓房屋，本年度出租供執行業務使用，申報租金收入
    一○五、六○○元，並列舉扣除出租該二屋必要費用計三、一九二、一四五元（
    含折舊一四八、六七六元及向金融機構借款購屋而出租之利息費用三、○四三、
    四六九元）後，申報該二屋之租賃所得為零元。本件系爭利息費用係源自購置前
    揭出租房屋向高雄市第二信用合作社（以下簡稱第二信用合作社）以建築融資借
    款所貸者，爾後因個人理財之需要，上訴人遂向安泰商業銀行辦理短期擔保借款
    以借新債還舊債之方式償還前欠建築融資借款。蓋上訴人於八十二年九月七日因
    興建房屋需要資金，乃以上訴人所有坐落高雄市前金區○○○路二十號土地，持
    向第二信用合作社辦理建築融資貸款，原始貸款包括土地貸款一億二千萬元，建
    築融資貸款五千五百萬元。其中上訴人貸款部分，截至八十五年六月十九日建築
    融資貸款合計五千二百萬元，有第二信用合作社來函及高雄市地政處鹽埕地政事
    務所土地登記謄本可資證明。查該興建之房屋於八十四年十二月完工，八十五年
    元月取得建築執照，並於同年六月向安泰商業銀行辦理融資，以借新債還舊債完
    成轉貸之事實，惟被上訴人誤認為「上訴人於八十五年一月取得系爭房地後，係
    於同年六月持向安泰商業銀行辦理短期借款，並無以系爭房地向第二信用合作社
    借款而為設定或清償之紀錄，訴稱向安泰商業銀行借款償還高雄市第二信用合作
    社房屋貸款，無足採據。」而否准系爭利息列支，自有違誤。(二)上訴人於訴訟進
    行中已提出第二信用合作社建築融資貸款證明函，並提出建造工程合約書等五份
    ，用以證明系爭大樓（即協進永祿大樓）之建造成本合計一四九、八○六、九二
    二元。按銀行撥付建築融資資金，通常均會審酌建築工程進度撥款，一般而言，
    只要於建造期間與撥款期間相當，建造成本大於建築融資貸款，稽徵機關均會承
    認建築融資貸款全部用於建築物之建築成本，乃因資金係無可辨識者，除非專款
    專用，否則未能直接辨識其去路。況且現金係流通貨幣，並非種類之債，並無其
    特定性，被上訴人要上訴人舉證系爭大樓建造成本之資金，係全部以第二信用合
    作社借款之資金支付，違反經驗法則，實有勉強之處，洵未足取。(三)「當事人主
    張有利於己之事實者，就其事實有舉證之責任，但法律別有規定，或依其情形顯
    失公平者，不在此限。」此為行為時民事訴訟第二百七十七條之規定。又依本院
    六十八年度判字第四七三號判決「一方已有適當之證明者，相對人欲否認其主張
    ，即不得不更舉反證。」是以上訴人既已提出第二信用合作社建築融資貸款證明
    及房屋建築工程合約，被上訴人欲否認其支付事實，則應負舉證責任。(四)又上訴
    人向第二信用合作社貸款之款項，均係撥入上訴人在第二信用合作社新興分社活
    期存款第○○五八─○四─○五─○○一一二─三號帳戶內。查該帳戶係上訴人
    專為建造房屋所開立者，為收取第二信用合作社建築融資貸款撥款及支付房屋建
    造成本及費用之專戶，茲提供上訴人個人活期帳戶存摺影印及編製第二信用合作
    社建築融資貸款專款專用明細表及其相關支出憑證、第二信用合作社出具之借據
    或本票、支付各項房屋建造成本及其各項支出明細為證，且將兩者資金關係及所
    得之憑證，按序編號，以資核對。依上訴人提供之上開證據資料，直接或可辨識
    經由第二信用合作社建築融資貸款支付之建造成本部分合計為三三、五五六、一
    一七元，其餘部分之相關憑證因年代久遠，時間已超過法定保存期限，故未予保
    存。惟上訴人未能取得由第二信用合作社貸款支付建造成本部分，除非被上訴人
    另有反證，否則請依前揭說明予以認列，以符舉證責任分配之法理。(五)針對被上
    訴人對上訴人舉出證物之質疑，上訴人補充說明如下：1.系爭大樓向第二信用合
    作社貸款之日期為八十二年九月，因該項貸款為建築融資貸款，必須預先申請貸
    款額度，爾後依工程進度陸續由銀行撥款支付，其首次撥款日為八十三年十二月
    三十一日，其後陸續動用之日期，亦有銀行之借據及上訴人在第二信用合作社之
    存摺可資證明。2.上訴人在第二信用合作社新興分社開立之帳戶，係為支應建造
    房屋成本及費用之專款專用帳戶，僅少部分為個人資金來往，然此並未影響專戶
    之性質。3.系爭大樓之主體工程款其金額較大者，係用匯款或支票支付，且付款
    與統一發票上所載之日期與金額完全一致。至於零星工程則以現金支付者，其現
    金提領日期雖與統一發票日期有幾天之差距，然此為實務上所難避免。至於少部
    分工程款項發票日期與付款日期相距最長者達兩個多月，乃係因該項工程品質有
    爭議，須待改善後再行付款。另部分現金提款金額與取得統一發票金額不符，係
    因尚有支付其他小額工程費用。另外尚有部分憑證未保存者，惟其金額微小。4.
    系爭大樓建造工程總成本依工程合約合計為一四九、八○六、九一二元，然尚有
    部分建造成本未列入，如裝潢費用．．．等，乃系爭大樓係以上訴人及蔡孟行、
    蔡仁義等三人為共同起造人合資興建，而上訴人向第二信用合作社貸款之金額五
    千二百萬元金額與上訴人應負擔之工程費用相當，且陸續支付工程建造成本，均
    有上訴人之存摺及取得統一發票可資證明。再者，系爭大樓建造迄今已逾七年，
    上訴人僅就其中取得統一發票並保存之部分計三三、五五六、一一七元提出說明
    ，並與借款之資金相互勾稽相符，然非謂上訴人支付系爭大樓之工程款僅該項金
    額而已。5.上訴人與系爭大樓主體結構之承建商協進營造股份有限公司之資金往
    來部分，其中如屬支付該公司之工程款者，均以匯款支付，且每一筆匯款與統一
    發票之日期及金額均相符合。又上訴人既已提出資金之流向、統一發票，被上訴
    人又要求上訴人提示付款之收據證明，顯違一般商業習慣，蓋在國內一般均以統
    一發票作為收款或付款之憑證，除非交易對象為執行業務者，或小規模營利事業
    ，否則並未以收據作為付款證明。是上訴人就系爭大樓之資金來源、運用及建造
    成本，均已提出有效之證據證明上訴人向第二信用合作社之建築融資貸款確係用
    於支付系爭大樓之建造成本，從而本件利息支出應予認列，方為合理，為此訴請
    撤銷訴願決定及原處分之判決。
二、被上訴人則以：(一)按「財產租賃所得及權利金所得之計算，以全年租賃收入或權
    利金收入，減除必要損耗及費用後之餘額為所得額。」及「本法第十四條第一項
    第五類第一款所稱必要損耗及費用，係指固定資產之折舊、遞耗資產之耗竭、無
    形資產之攤折、修理費、保險費，以及為使租出之財產能供出租取得收益所支付
    之合理必要費用。．．．必要損耗及費用之減除，納稅義務人能提具確實證據者
    ，從其申報數．．．。」分別為行為時所得稅法第十四條第一項第五類第一款及
    同法施行細則第十五條第一項所明定。另八十八年度財產租賃必要損耗及費用標
    準：「一、固定資產：必要損耗及費用減除四三﹪；．．．。」復為財政部八十
    九年二月十日台財稅第○八九○四五○九一六號函所核定。(二)上訴人於八十二年
    九月間以系爭大樓坐落基地（地號：前金區○○段一○六之八、一一三之一二）
    供第二信用合作社設定抵押，共同擔保最高限額二一○、○○○、○○○元，債
    務人包含上訴人、蔡孟行、蔡仁義，該筆貸款於八十五年六月十九日辦理清償，
    有抵押權設定契約書、債務清償證明書附卷可稽。又上訴人另於八十五年六月十
    九日以系爭大樓向安泰商業銀行辦理短期擔保借款，貸款額度為七○、○○○、
    ○○○元，該貸款屬循環動用之額度式借款，非屬房屋購置（修繕）貸款，且查
    初次撥款金額六六、○八○、○○○元，其中五二、○五○、○○○元匯款至上
    訴人於第二信用合作社新興分社開立之帳戶，另一四、○三○、○○○元以現金
    方式提領，有安泰商業銀行八十九年十一月二十七日安前務字第一二七一號函附
    卷可稽。(三)上訴人雖於原審法院審理中提出匯款、統一發票等證物，然尚有諸多
    疑點，僅列舉如下：1.系爭大樓主體工程合約訂約日期為八十三年十一月十五日
    ，與向第二信用合作社貸款之起貸日八十二年九月，已隔一年二個月，且該存摺
    亦非該帳戶之第一本存摺（八十三年十月十四日存摺有「承前存摺」字樣），可
    見於工程開工前，上開貸款款項已撥入該帳戶並經上訴人陸續動用。2.上訴人雖
    指稱其於第二信用合作社新興分社所開立之帳戶係專為收取第二信用合作社建築
    融資貸款及支付建造房屋成本費用之專戶，惟查該帳戶除上訴人所稱支付系爭大
    樓工程款外，尚有其他款項之進出，所稱該帳戶為專款專用，顯無足採。3.另稱
    第二信用合作社帳戶存摺六十五筆提款紀錄（上訴人編號．．．）係支付系
    爭大樓建造成本，惟查該存摺摘要註記屬「電匯」者，上訴人未提示匯款收據以
    證明收款人為承建廠商，另存摺摘要註記屬「現金提款」者，上訴人雖稱係支付
    某數筆工程款，惟提款金額與付款金額不符（例如：八十四年一月六日現金提款
    一、七八五、二七八元，上訴人主張支付建造成本金額計一、五四四、六○二元
    ），發票開立之日期與現金提款日期相距達數月之久（例如：編號「」之發票
    金額計二五七、六四三元，開立日期為八十四年六月十八日，現金提款日期為八
    十年九月四日），且上訴人亦未能提示收據以證明現金提款後之資金流向，按若
    無收據作為付款證明，雙方又如何清算款項償付，且有違一般商業習慣。4.依上
    訴人所提建造合約，系爭大樓之建造工程總成本一四九、八○六、九二二元，上
    訴人僅就其中三三、五五六、一一七元提出說明，至其餘部分上訴人既稱因年代
    久遠，時間已超過法定保存期限未保存相關之憑證，則自無法證明系爭大樓建造
    成本確為一四九、八○六、九二二元，進而上訴人向第二信用合作社貸款之金額
    是否全部確用以支付建造成本，被上訴人亦無法勾稽查核。5.查上訴人係系爭大
    樓主體結構之承建廠商協進營造股份有限公司之董事長，是上訴人與協進營造股
    份有限公司間之資金往來更需上訴人詳細說明。(四)綜上所述，上訴人所提示之第
    二信用合作社新興分社帳戶存摺及系爭大樓建造成本之發票，僅能說明上訴人曾
    向第二信用合作社貸款，及系爭大樓係由上訴人自建，惟尚不足以證明第二信用
    合作社之貸款係用以支付系爭房屋之建造成本，亦無法證明系爭利息支出確係「
    為使租出之資產能供出租取得收益所支付之合理必要費用」。(五)系爭協進永祿大
    樓之起造人包含上訴人、蔡孟行、蔡仁義等三兄弟，在系爭大樓完工後，蔡家三
    兄弟分別將持有之樓層出租，並列報利息支出為租賃收入之必要費用，類此利息
    支出經被上訴人剔除而提起行政救濟者計有十一案等語作為抗辯。
三、原審斟酌全辯論意旨及調查證據之結果以：(一)按「財產租賃所得及權利金所得之
    計算，以全年租賃收入或權利金收入，減除必要損耗及費用後之餘額為所得額。
    」及「本法第十四條第一項第五類第一款所稱必要損耗及費用，係指固定資產之
    折舊、遞耗資產之耗竭、無形資產之攤折、修理費、保險費及為使租出之財產能
    供出租取得收益所支付之合理必要費用。．．．必要損耗及費用之減除，納稅義
    務人能提具確實證據者，從其申報數．．．。」分別為行為時所得稅法第十四條
    第一項第五類第一款及同法施行細則第十五條第一項所明定。另八十八年度財產
    租賃必要損耗及費用標準：「一、固定資產：必要損耗及費用減除四三％．．．
    。」復為財政部八十九年二月十日台財稅第○八九○四五○九一六號函所核定。
    (二)本件兩造所爭執者，厥為上訴人所申報之系爭利息費用，是否係因先前向第二
    信用合作社、安泰商業銀行貸款，而悉數用以支付系爭大樓建造成本及費用所生
    之利息。經查，上訴人與蔡孟行、蔡仁義兄弟三人於八十二年九月間以系爭大樓
    坐落基地（地號：前金區○○段一○六之八、一一三之一二）向第二信用合作社
    設定本金最高限額抵押二一○、○○○、○○○元，辦理建築融資貸款（貸款金
    額包括土地貸款一億二千萬元，建築融資貸款五千五百萬元）。嗣上訴人另於八
    十五年六月十九日以系爭大樓向安泰商業銀行辦理短期擔保借款，貸款額度為七
    ○、○○○、○○○元，惟初次撥款金額為六六、○八○、○○○元，其中五二
    、○五○、○○○元匯款至上訴人於第二信用合作社新興分社開立之帳戶，另一
    四、○三○、○○○元以現金方式提領，並於八十五年六月十九日向第二信用合
    作社清償先前之貸款，此有抵押權設定契約書、第二信用合作社出具之債務清償
    證明書及安泰商業銀行八十九年十一月二十七日安前務字第一二七一號函附原處
    分卷內可稽，固堪信為真實。惟查：1.上訴人自陳其向第二信用合作社貸款之款
    項，均係撥入上訴人在第二信用合作社新興分社活期存款第○○五八─○四─○
    五─○○一一二─三號帳戶內，而該帳戶係上訴人專為建造房屋所開立者，為收
    取第二信用合作社建築融資貸款撥款及支付房屋建造成本及費用之專戶云云。然
    依上訴人提出之系爭大樓主體工程合約觀之，其訂約日期為八十三年十一月十五
    日，此與上訴人向第二信用合作社貸款之日期（八十二年九月），兩者相距一年
    有餘。抑且，依上訴人提出其在第二信用合作社新興分社開立第○○五八─○四
    ─○五─○○一一二─三號帳戶之存摺，並非係該帳戶之第一本存摺（八十三年
    十月十四日存摺有「承前存摺」字樣），可見於系爭大樓開工前，上開貸款款項
    應已撥入該帳戶內，並經上訴人陸續動用。況上訴人於原審審理中，亦承認該帳
    戶內，尚有其他款項之進出，是上訴人主張該帳戶係支付房屋建造成本及費用之
    專戶云云，並不足採。2.上訴人上揭帳戶存摺六十五筆提款紀錄（上訴人編號
    ．．．）係支付系爭大樓建造成本，惟查該存摺摘要註記屬「電匯」者，上訴
    人迄未提示匯款收據以證明收款人為承建廠商；另存摺摘要註記屬「現金提款」
    者，上訴人雖稱係支付某數筆工程款，惟提款金額與付款金額亦不相符（例如：
    八十四年一月六日現金提款一、七八五、二七八元，上訴人主張支付建造成本金
    額計一、五四四、六○二元）。此外，依上訴人提出之發票觀之，間有開立之日
    期與現金提款日期相距達數月之久者（例如：編號「」之發票金額計二五七、
    六四三元，開立日期為八十四年六月十八日，現金提款日期為八十年九月四日）
    ，均無法證明帳戶內所登載之提款紀錄，與上訴人支付房屋建造成本及費用有關
    。3.另依上訴人所提工程合約觀之，系爭大樓之建造工程總成本一四九、八○六
    、九二二元，惟上訴人於審理中僅就其中三三、五五六、一一七元部分提出相關
    憑證，用以說明其資金流向。至其餘工程款之支付情形，上訴人既稱因年代久遠
    ，時間已超過法定保存期限而未保存相關之憑證，則系爭大樓建造成本是否確為
    一四九、八○六、九二二元，已不無疑問，從而上訴人向第二信用合作社貸款之
    金額，是否全部確用以支付系爭大樓之建造成本及費用，即無法證實。是被上訴
    人以無法勾稽查核為由，剔除上訴人原申報之利息費用，要無不合，因而為上訴
    人敗訴之判決。
四、本院核原判決依上開規定及說明，尚無違背法令。上訴意旨仍執陳詞指摘原判決
    有不備理由及違背法令確定事實、遺漏事實之違背法令，聲明廢棄改判。惟查：
    上訴人係依行為時所得稅法第十四條第一項第五類第一款及同法施行細則第十五
    條第一項規定主張系爭利息支出為使系爭出租財產能供出租取得收益所支付之合
    理必要費用，而依上開規定「必要費用之減除，納稅義務人能提具『確實證據』
    者，從其申報數．．．」，是系爭利息之支出，必也上訴人能提具「確實證據」
    者，方得從其申報數准予扣除。本件上訴人所提出之證據既經原判決認定其並非
    「確實證據」，疑點甚多而不予採認。上訴人引用非屬本院判例之最高法院判決
    據以指摘原判決有不備理由之違背法令，顯不足採信。次查：原判決認定上訴人
    所提證據並非「確實證據」之疑點甚多，其論駁之疑點相輔相成，互為佐證，縱
    其中少部分之佐證略有牽強之處，惟依其他疑點之證據，已能獨立認定上訴人所
    提具證據並非「確實證據」，則原判決即難謂有行政訴訟法第二百五十四條第二
    項違背法令確定事實、遺漏事實之違背法令。況原判決對上訴人所訴各節，已詳
    予剖析論駁，上訴意旨無非上訴人持其主觀法律見解之歧異，對原判決取捨證據
    、認定事實職權之行使，妄加指摘，均無足取。從而本件上訴意旨為無理由，應
    予駁回。
據上論結，本件上訴為無理由，爰依行政訴訟法第二百五十五條第一項、第九十八條
第三項前段，判決如主文。
中　　華　　民　　國　　九十三　　　年　　　八　　　　月　　十八　　　　日
                    最 高 行 政 法 院  第 四 庭
                                審 判 長 法  官　　　徐　樹　海
                                         法  官      黃  合  文
                                         法  官　　　高　啟　燦
                                         法  官　　　吳　錦　龍
                                         法  官　　　林　茂　權
右  正  本  證  明  與  原  本  無  異
　　　　　　　　　　　　　　　　　　　　 法院書記官　張　雅　琴
中　　華　　民　　國　　九十三　　　年　　　八　　　　月　　　十九　　　日
